【裁判字號】    99,訴,966
【裁判日期】    991231
【裁判案由】    清償借款
【裁判全文】
臺灣彰化地方法院民事判決  99年度訴字第966號
原      告  彰化縣埤頭鄉農會
法定代理人  楊宏超
訴訟代理人  許景森
訴訟代理人  許雅珍
被      告  蘇敏進
被      告  莊蘇錦秀
上列當事人間請求清償借款事件，本院於民國99年12月21日言詞
辯論終結，判決如下：
    主  文
(一)被告蘇敏進個人應與被告莊蘇錦秀就其繼承被繼承人蘇清榮所
  得財產連帶給付原告新台幣貳佰萬元，及自民國85年1月22日
  起至清償日止，按年息百分之10.25計算之利息暨自85年3月23
  日起至清償日止，其逾期在六個月以內者按上開利率百分之十
  ；逾期在六個月以上者，按上開利率百分之二十計算之違約金
  。
(二)原告其餘之訴駁回。
(三)訴訟費用由被告蘇敏進個人與被告莊蘇錦秀就其繼承被繼承人
  蘇清榮所得財產連帶負擔。
    事實及理由
一、原告起訴主張略以：債務人蘇清榮於民國（下同）83年8月
    17日至9月21日向原告借款新台幣（下同）200萬元，並約定
    自借款日起至清償日即93年8月17日止，按二個月付息乙次
    ，本金以6個月為1期共分20期攤還，利息按年息百分之
    10.25 計付，遲延履行時，除按約定事項履行外，有借據為
    憑，詎債務人屆期不為清償，除償還至85年1月21日止之利
    息外，其餘部分迄今尚未清償，又債務人蘇清榮於86年10月
    18日死亡其繼承人為被告蘇敏進及莊蘇錦秀，均無拋棄或限
    定繼承，有家事庭函可證，爰求為判決被告等應連帶給付原
    告200萬元，及自85年1月22日起至清償日止，按年息百分之
    10.25計算之利息暨自85年3月23日起至清償日止，其逾期在
    六個月以內者按上開利率百分之十；逾期在六個月以上者，
    按上開利率百分之二十計算之違約金等語。
二、被告蘇敏進自認應給付系爭借款，被告莊蘇錦秀雖自認未拋
    棄或限定繼承，但19歲時即約56年時即出嫁而未與父親同財
    共居，父親過世時住台北市○○區○○街115巷14號，且父
    親過世後弟弟蘇敏進雖知道父親借款之事實，但其主觀上認
    知父親已有不動產設定抵押，應足夠清償其所借之款項，故
    未告知原告，被告莊蘇錦秀主張民法繼承編施行法第1條之3
    「繼承在民法繼承編中華民國九十八年五月二十二日修正施
    行前開始，繼承人因不可歸責於己之事由或未同居共財者，
    於繼承開始時無法知悉繼承債務之存在，致未能於修正施行
    前之法定期間為限定或拋棄繼承，且由其繼續履行繼承債務
    顯失公平者，於修正施行後，以所得遺產為限，負清償責任
    。」規定，其個人之財產不負清償責任，由其繼承被繼承人
    蘇清榮所得財產負清償責任，請求駁回原告之訴等語。
三、經查：我國舊制，以宗祧繼承為主，既為宗嗣，即不允許廢
    除，且有「父債子還」之慣例，子對其父生前所負之債務，
    應負無限責任。前大理院判例仍沿襲之（四年上字第二二一
    號、四年上字第二六九號、八年上字第一三一三號）。現行
    民法繼受歐陸近代法律思想，確立個人獨立人格之觀念，以
    舊制度繼承人課以無限之負擔，對於繼承人不免束縛過甚，
    且無視個人之意思，強制其繼承權利義務，亦屬不可，乃推
    翻舊有之習慣，明認繼承人就繼承之單純承認、限定或拋棄
    有選擇權，此為立法院98年5月22日修訂，98年6月10日經總
    統公布實施新民法繼承規定前之我國法制現狀，嗣因民法第
    1148條第1項規定「繼承人自繼承開始時，除本法另有規定
    外，承受被繼承人財產上之一切權利、義務。但權利、義務
    專屬於被繼承人本身者，不在此限。」，繼承一經開始，被
    繼承人財產上之一切權利義務，依法律規定當然移轉於繼承人
    ，不必另為意思表示，且權利義務概括之繼承，更無須各別地
    履踐移轉手續，是為當然繼承，嗣因97年1月2日新修訂之部分
    有關無行為能力人或限制行為能力人之法定限定繼承之規定
    ，未能保護完全行為能力人之繼承人，因不知悉法律，而繼
    承被繼承人之債務，仍有違現代繼承法個人主義之立法精神
    及獨立人格之觀念，乃採概括繼承但負有限責任之立法例，
    除保留民法第1148條第1項未為更動外，於同法第2項明定「
    繼承人對於被繼承人之債務，以因繼承所得遺產為限，負清
    償責任。」，為顧及新法律秩序所追求之法正義與舊法秩序之
    法安定，乃於98年6月增訂民法繼承編施行法第1條之三第4項
    條文「繼承在民法繼承編中華民國九十八年五月二十二日修正
    施行前開始，繼承人因不可歸責於己之事由或未同居共財者，
    於繼承開始時無法知悉繼承債務之存在，致未能於修正施行前
    之法定期間為限定或拋棄繼承，且由其繼續履行繼承債務顯失
    公平者，於修正施行後，以所得遺產為限，負清償責任。」，
    作為過渡期緩衝，查本件原告主張被告等為被繼承人蘇清榮之
    繼承人，因無拋棄或限定繼承，固據其提出借據、本院家事法
    庭函及繼承系統表為證，被告蘇敏進自認對繼承一事完全理
    解且自認應還，原告此部分請求即無不當，應准所許。至對
    被告莊蘇錦秀部分，其於99年12月21日言詞審理時已依民事
    訴訟法第367條之1具結陳述其父死亡時其已出嫁，而未同財
    共居，且其弟即被告蘇敏進以為其父蘇清榮所積欠之債務以
    其所遺留之房地清償為已足，故未告知伊其父有積欠債務，
    衡情若被告知其父所遺留財產不足清償系爭債務，被告自不
    可能不拋棄繼承或為限定繼承之理，其主張自屬堪予採信，
    是被告莊蘇錦秀部分，應認有繼承編施行法第1條之三第4項
    條文「繼承在民法繼承編中華民國九十八年五月二十二日修
    正施行前開始，繼承人因不可歸責於己之事由或未同居共財
    者，於繼承開始時無法知悉繼承債務之存在，致未能於修正施
    行前之法定期間為限定或拋棄繼承，且由其繼續履行繼承債務
    顯失公平者，於修正施行後，以所得遺產為限，負清償責任。
    」之情形，本院認應以其繼承蘇清榮所得遺產為限，負清償責
    任，被告莊蘇錦秀此部分抗辯為有理由，是原告僅得就此部分
    為請求，至於原告請求被告莊蘇錦秀就其個人財產為清償，則
    屬於法不合，不應准許。
四、綜上，原告請求被告蘇敏進與被告莊蘇錦秀就其繼承被繼承
    人蘇清榮所得財產連帶給付原告新台幣貳佰萬元，及如主文
    所示之利息及違約金部分為有理由；至請求被告莊蘇錦秀以
    個人財產給付系爭借款部分及相關利息及違約金請求均為無
    理由，應予駁回。
五、結論：原告之訴為一部有理由，一部無理由，並依民事訴訟
    法第79條、第85條第2項，判決如主文。
中    華    民    國    99    年    12    月    31    日
                  民事第二庭    法  官  李言孫
以上正本係照原本作成。
如對判決上訴，應於判決送達後20日內向本院提出上訴狀。如委
任律師提起上訴者，應一併繳納上訴審裁判費。
中    華    民    國    99    年    12    月    31    日
                                書記官  詹國立

司法院資訊處製作；財團法人民間司法改革基金會備份。
